【裁判字號】    97,自緝,6
【裁判日期】    970402
【裁判案由】    詐欺
【裁判全文】
臺灣板橋地方法院刑事裁定               97年度自緝字第6號
自  訴  人  乙○○○
被      告  甲○○
                    （
上列被告因詐欺案件，經自訴人提起自訴，本院裁定如下：
    主  文
自訴駁回。
    理  由
一、程序方面：按自訴或上訴是否合法，係以提起時之法律規定
    為準，其提起時為法所准許者，既屬合法之自訴或上訴，自
    不因嗣後法律修正對自訴權有所限制而受影響（最高法院94
    年度第6 、7 次刑事庭會議決議參照）。查本件自訴人乙○
    ○○係於民國87年5 月18日向本院提起本件自訴，有本院收
    狀戳蓋在自訴狀上可稽，雖其前於87年3 月5 日時，即曾向
    臺灣板橋地方法院檢察署對被告甲○○提出本件詐欺犯嫌之
    告訴，然其提起自訴時檢察官尚未偵查終結，且當時刑事訴
    訟法第323 條第1 項係規定「同一案件經檢察官終結偵查者
    ，不得再行自訴」，是縱前開條項於89年2 月9 日修正公布
    為「同一案件經檢察官依第228 條規定開始偵查者，不得再
    行自訴。但告訴乃論之罪，經犯罪之直接被害人提起自訴者
    ，不在此限」，惟自訴人於提起本件自訴之時，同案既尚未
    經檢察官偵查終結，當無違反刑事訴訟法第323 條第1 項規
    定之情；另刑事訴訟法嗣復於92年2 月8 日修正公布，依修
    正後第319 條第2 項、第329 條第2 項規定，已對自訴之提
    起增設限制，即採律師強制代理制度，明定提起自訴應委任
    律師行之，然本件自訴提起之時，既無上開應委任律師代理
    之規定，是自訴人縱未委任律師為代理人，仍屬合法之自訴
    ，合先敘明。
二、自訴意旨略以：被告甲○○於84年8 月25日招募之互助會（
    含會首共26會，每會金額新臺幣《下同》2 萬元，下稱A 會
    ），於86年9 月25日尾會時，被告應支付自訴人會金48萬元
    ，但被告僅於86年8 月28日支付自訴人4 萬元，於86年10月
    18日支付自訴人5 萬元，尚欠39萬元未付清，即逃逸不知去
    向，亦不處理會金之事；另被告於85年10月25日招募之互助
    會（含會首共23會，每會金額2 萬元，下稱B 會），自訴人
    至86年7 月25日已繳會金10個月，然被告於86年8 月起，未
    再管理此合會，已收取的會金亦未退還，即逃逸不知去向，
    亦不處理會金之事等情，因認被告涉犯刑法第339 條第1 項
    詐欺取財罪嫌云云。
三、按法院或受命法官於自訴案件第一次審判期日前訊問及調查
    結果，如認為案件有刑事訴訟法第252 條至第254 條之情形
    者，得以裁定駁回自訴，同法第326 條第3 項定有明文。本
    件自訴人認被告甲○○涉有詐欺取財罪嫌，無非係以被告身
    為合會會首，卻未給付A 會到期之尾會會金，亦未就B 會繼
    續開標或結算，後來找不到被告，去國稅局查詢發現被告都
    沒有財產等情為其論據，而被告於準備程序時，固坦承確有
    招募A 會、B 會擔任會首，且就A 會尾會會金尚欠自訴人39
    萬元，另B 會到一半就沒有繼續開標等情，惟堅決否認有何
    詐欺犯行，辯稱：伊沒有把會金拿去支付自己的債務，是因
    為A 會有得標會員拿錢後就沒有再繳會金，且B 會會員與未
    繳A 會會金者有合夥關係，故伊將B 會款項拿來補A 會會金
    ，搞到最後B 會才沒有辦法繼續開標，後來搬家是因為伊離
    婚，又被合會的事情搞得很亂等語。查被告於84年8 月25日
    招募A 會後，除自訴人應標得之尾會外，其餘各期均已按時
    結算給付會金，另B 會先前亦曾有開標結算紀錄之情，業據
    證人吳月檜於本院訊問時證述在卷，且有A 會、B 會會單影
    本各1 紙附卷可稽，並為自訴人不爭執，堪以認定與事實相
    符，是被告就A 會、B 會之首會得款後，既均有進行後續開
    標結算程序，並按期支付本身應繳付之會金，顯見其於各該
    合會起會時，尚無任何不法所有之意圖甚明。至被告嗣於86
    年8 、9 月間，雖有自訴人所指未按時處理交付會金等情事
    ，然自訴人於本院準備程序時，除已敘明：不知道被告原先
    有無財產，也沒有辦法舉證證明被告是把會金挪用在自己債
    務上等語在卷外，另依自訴人陳述內容可知被告當時曾先後
    主動至自訴人住處償還共9 萬元，且於86年9 月24日書寫承
    諾書，表明A 會會金無法收齊交付與自訴人之旨，同時開立
    本票9 張擔保此一債務，並有前開承諾書、本票影本等件在
    卷可憑，若被告確有詐欺取財之犯意，其何須自願為償還部
    分金額或簽立本票之舉，是依卷內積極證據資料顯示，實難
    證明被告係於合會進行期間另有萌生惡意詐騙自訴人會金之
    情，足見本件應係被告與自訴人間單純民事債務糾葛，而被
    告與自訴人業於97年3 月28日當庭調解成立，就此自訴人已
    表示：同意不再追究被告的刑事責任等語在案。是本件依卷
    內資料所示，既查無任何積極證據足證被告有何詐欺取財之
    犯行，當不能徒憑自訴人先前指訴即遽入被告於罪。綜上，
    本院依訊問及調查結果，認本件存有刑事訴訟法第252 條第
    10款所定犯罪嫌疑不足之情形，揆諸前揭刑事訴訟法規定，
    爰裁定駁回其自訴。
據上論斷，應依刑事訴訟法第326 條第3 項、第252 條第10款，
裁定如主文。
中    華    民    國    97    年    4     月    2     日
                刑事第十五庭  審判長法  官  陳 鴻 清
                                    法  官  劉 安 榕
                                    法  官  張 兆 光
上列正本證明與原本無異。
如不服本裁定，應於裁定送達後五日內敘明抗告理由，向本院提
出抗告狀。
                                    書記官  曹 秋 冬
中    華    民    國    97    年    4     月    3     日


司法院資訊處製作；財團法人民間司法改革基金會備份。
